【裁判字號】    96,易,716
【裁判日期】    970731
【裁判案由】    侵占
【裁判全文】
臺灣雲林地方法院刑事判決               96年度易字第716號
公  訴  人  臺灣雲林地方法院檢察署檢察官
被      告  乙○○
上列被告因侵占案件，經檢察官提起公訴（96年度調偵字第289
號），本院判決如下：
    主  文
乙○○意圖為自己不法之所有，而侵占對於業務上所持有之物，
處有期徒刑陸月，如易科罰金，以銀元佰元即新臺幣玖佰元折
算壹日，減為有期徒刑月，如易科罰金，以銀元佰元即新臺
幣玖佰元折算壹日；又意圖為自己不法之所有，而侵占自己持有
他人之物，處有期徒刑月，如易科罰金，以銀元佰元即新臺
幣玖佰元折算壹日，減為有期徒刑壹月又拾伍日，如易科罰金，
以銀元佰元即新臺幣玖佰元折算壹日；又意圖為自己不法之所
有，而侵占自己持有他人之物，處有期徒刑肆月，如易科罰金，
以新臺幣壹仟元折算壹日，減為有期徒刑貳月，如易科罰金，以
新臺幣壹仟元折算壹日。應執行有期徒刑伍月，如易科罰金，以
銀元佰元即新臺幣玖佰元折算壹日。緩刑貳年。
乙○○應向甲○○支付新臺幣壹拾萬捌仟元，共分十一期給付，
前十期每期新臺幣壹萬元，最後一期新臺幣捌仟元，並自民國九
十七年八月一日起按月於每月十五日前（如該月之十五日為例假
日，則延至次日）給付，至清償完畢，如有一期未履行，視為全
部到期。
    事  實
一、乙○○於民國90年間，係瑞士商環球瑞泰人壽保險股份有限
    公司台灣分公司（下稱：瑞泰保險公司）之業務員，負責招
    攬保險契約及收取客戶繳納之保險費等，為從事業務之人。
    詎因投資股市失利，需錢孔急，竟意圖為自己不法之所有，
    於93年12月間某日，至其經辦之瑞泰保險公司要保人甲○○
    位於雲林縣土庫鎮○○街18之5 號住處，收取甲○○所繳交
    之保險費新臺幣（下同）30,000元後，即變易持有為所有，
    未繳回公司而予以侵占入己。又乙○○於94年7 月15日自瑞
    泰保險公司離職後，仍受甲○○委託代為繳交保險費，因財
    務問題仍未改善，復意圖為自己不法之所有，分別起意將甲
    ○○分別在95年5 月15日及同年8 月9 日，匯入乙○○設於
    安泰商業銀行帳號0000000000000000號帳戶內之8,000元、
    10,000元，變易持有為所有，予以侵占入己，而未代甲○○
    繳給瑞泰保險公司。嗣甲○○因向瑞泰保險公司申請保險給
    付，得知原先投保之保險，已因未按期繳交保費而停效，始
    悉上情。
二、案經甲○○訴由臺灣雲林地方法院檢察署檢察官偵查起訴。
    理  由
壹、程序部分：
    按被告乙○○所犯之本案犯罪，係死刑、無期徒刑、最輕本
    刑為3 年以上有期徒刑以外之罪。其於準備程序就上開被訴
    事實為有罪之陳述，經受命法官告知簡式審判程序之旨，並
    聽取其與公訴人之意見後，本院認無不得或不宜改依簡式審
    判程序進行之情事。爰依刑事訴訟法第273 條之1 第1 項、
    第284 條之1 規定，裁定由受命法官獨任進行簡式審判程序
    ，先予敘明。
貳、實體部分：
一、訊據被告乙○○對於上揭事實均坦承不諱；核與告訴人甲○
    ○指述之情節相符，並有甲○○之保險契約資料（本院卷第
    27至31頁）、瑞泰保險公司於95年9 月13日寄發給乙○○、
    甲○○之存證信函（偵卷第6 、7 頁）、甲○○之銀行存摺
    內頁交易明細（偵卷第8 、9 頁），及中國人壽保險股份有
    限公司【承受瑞泰保險公司之業務】97年3 月7 日中壽契字
    第0970000281號函檢送之投保資料明細表（本院卷第34、35
    頁）各1 份附卷可稽。足認被告之自白與事實相符，可以採
    信。綜上，本案事證明確，被告上開犯行，均堪認定，應依
    法論科。
二、論罪科刑部分：
  (一)【新舊法比較部分】：
    行為後法律有變更者，適用行為時之法律。但行為後之法律
    有利於行為人者，適用最有利於行為人之法律，現行刑法第
    2 條第1 項定有明文。中華民國刑法於94年2 月2日公布修
    正，並於被告在「93年12月間某日」及「95年5月15日」犯
    罪後之95年7 月1 日施行。是本案被告部分犯行之後，法律
    已有變更。因現行刑法第2 條第1 項之規定，係規範行為後
    法律變更所生新舊法律比較適用之準據法，於新刑法施行後
    ，仍應適用新刑法第2 條第1 項之規定，為「從舊從輕」之
    比較。又行為後法律有變更，比較裁判前之法律孰為有利於
    行為人時，應就罪刑有關之一切情形，比較其全部之結果，
    而為整個之適用，不能割裂而分別適用有利之條文。但此之
    所謂「不能割裂適用」，係指與罪刑有關之本刑而言，不包
    括易刑處分，事關刑罰執行之易刑處分仍應「分別適用」最
    有利於行為人之法律，最高法院有96年度台非字第441 號判
    決意旨可循。此外，本案有部分之條文無庸比較，另有部分
    條文應為新舊法比較，就無庸比較之理由及就新舊法比較之
    結果，均詳如附表所示。
  (二)核被告乙○○所為，係犯刑法第336 條第2 項之業務侵占罪
    ，及第335 條第1 項之侵占罪。被告上開1 次業務侵占，及
    2 次侵占犯行，犯意各別，應分論併罰。
  (三)爰審酌被告未有犯罪前科，有臺灣高等法院被告前案紀錄
    表1 份附卷可參，素行良好；因個人理財失利，竟不思正途
    取財，乃利用業務上收取保險費，及告訴人委託代為繳款之
    機會，擅自侵占入己，所為實有可議；惟念及被告於犯罪後
    坦承犯行，並已與告訴人達成訴訟上之和解，有本院97年度
    附民字第10號和解筆錄在卷可稽（本院卷第112 頁），犯後
    態度良好等被告之品行、犯罪之動機、目的、手段、所生危
    害及犯罪後態度等一切情狀，爰分別量處如主文第一項所示
    之刑及諭知如易科罰金之折算標準。
  (四)又被告本案犯罪時間，均在96年4 月24日以前，悉合於中華
    民國九十六年罪犯減刑條例所定之減刑條件，爰分別併予宣
    告其減得之刑，並各諭知如易科罰金之折算標準，並定如主
    文第一項所示之應執行刑，及諭知如易科罰金之折算標準。
  (五)查被告前未曾因故意犯罪而受有期徒刑以上刑之宣告，有上
    揭臺灣高等法院被告前案紀錄表在卷可按，因一時失慮而犯
    罪，經此偵、審程序，當知所警惕，信無再犯之虞，本院認
    所宣告之刑以暫不執行為適當，爰依刑法第74條第1 項第1
    款之規定（依最高法院95年5 月23日第8 次刑事庭會議決議
    意旨認應直接適用裁判時之新法），予以宣告緩刑2 年，以
    啟自新。次按緩刑宣告，得斟酌情形，命犯罪行為人向被害
    人支付相當數額之財產或非財產上之損害賠償，刑法第74條
    第2 項第3 款亦定有明文。本院為促使被告能確實履行和解
    內容，爰對被告定如主文第二項所示之負擔。
據上論斷，依刑事訴訟法第273 條之1 第1 項、第284 條之1 、
第299 條第1 項前段，刑法第2 條第1 項前段、第336 條第2 項
、第335 條第1 項、第41條第1 項前段、第74條第1 項第1 款、
第2 項第3 款、修正前刑法第41條第1 項前段、第51條第5 款，
刑法施行法第1 條之1 ，修正前罰金罰鍰提高標準條例第2 條前
段，中華民國九十六年罪犯減刑條例第2 條第1 項第3 款、第7
條，判決如主文。
本案經檢察官蕭如娟到庭執行職務。
中    華    民    國    97    年    7     月    31    日
                  刑事第三庭    法  官  陳銘壎
以上正本證明與原本無異。
如不服本判決，應於判決收受後10日內，向本院提出上訴狀（須
附繕本）。
                                書記官  鍾宜津
中    華    民    國    97    年    7     月    31    日
附錄本案論罪科刑法條全文：
中華民國刑法第336條
對於公務上或因公益所持有之物，犯前條第 1 項之罪者，處 1
年以上 7 年以下有期徒刑，得併科 5 千元以下罰金。
對於業務上所持有之物，犯前條第 1 項之罪者，處 6 月以上
5 年以下有期徒刑，得併科 3 千元以下罰金。
前二項之未遂犯罰之。
中華民國刑法第335條
意圖為自己或第三人不法之所有，而侵占自己持有他人之物者，
處 5 年以下有期徒刑、拘役或科或併科 1 千元以下罰金。
前項之未遂犯罰之。
附表：
┌────────┬────────┬────────┬────────┐
│法        條    │修正前規定      │修正後規定      │新舊法之適用    │
├────────┼────────┼────────┼────────┤
│刑法第41條第1 項│刑法第41條第1 項│刑法第41條第1 項│(一)適用舊法。    │
│前段易科罰金部分│前段規定：「犯最│前段規定：「犯最│(二)本案被告部分行│
│                │重本刑為5 年以下│重本刑為5 年以下│為時之易科罰金折│
│                │有期徒刑以下之刑│有期徒刑以下之刑│算標準，應以銀元│
│                │之罪，而受6 個月│之罪，而受6 個月│100 元至300 元折│
│                │以下有期徒刑或拘│以下有期徒刑或拘│算為1 日，經依現│
│                │役之宣告，因身體│役之宣告者，得以│行法規所定貨幣單│
│                │、教育、職業、家│新台幣1 千元、2 │位折算新台幣條例│
│                │庭之關係或其他正│千元或3 千元折算│第2 條規定換算為│
│                │當事由，執行顯有│一日，易科罰金。│新台幣後，應以新│
│                │困難者，得以1 元│」              │台幣300 元至900 │
│                │以上3 元以下折算│                │元折算為1 日，修│
│                │1日 ，易科罰金。│                │正後則以新台幣  │
│                │」罰金罰鍰提高標│                │1,000 元、2,000 │
│                │準條例第2 條（已│                │元、3,000 元折算│
│                │刪除）規定：「依│                │1 日，修正後刑法│
│                │刑法第41條易科罰│                │第41條第1 項前段│
│                │金或第42條第2 項│                │規定，並非較有利│
│                │易服勞役者，均就│                │於被告，依刑法第│
│                │其原定數額提高為│                │2 條第1 項前段規│
│                │100 倍折算1日 ；│                │定，適用行為時法│
│                │法律所定罰金數額│                │律即修正前刑法第│
│                │未依本條例提高倍│                │41條第1 項前段及│
│                │數，或其處罰法條│                │罰金罰鍰提高標準│
│                │無罰金刑之規定者│                │條例第2 條規定，│
│                │，亦同。」      │                │定其易科罰金之折│
│                │                │                │算標準。        │
├────────┼────────┼────────┼────────┤
│刑法第51條第5款 │宣告多數有期徒刑│宣告多數有期徒刑│(一)適用舊法。    │
│數罪併罰定應執行│者，於各刑中之最│者，於各刑中之最│(二)1.修正後刑法第│
│刑              │長期以上，各刑合│長期以上，各刑合│51條第5 款規定並│
│                │併之刑期以下，定│併之刑期以下，定│非較有利於被告，│
│                │其刑期。但不得逾│其刑期。但不得逾│依刑法第2 條第1 │
│                │20年。          │30年。          │項前段規定，適用│
│                │                │                │修正前刑法第51  │
│                │                │                │條第5 款規定定其│
│                │                │                │應執行之刑。    │
│                │                │                │2.本案被告有部分│
│                │                │                │犯行在新法施行前│
│                │                │                │所犯，部分在新法│
│                │                │                │施行後所犯，依最│
│                │                │                │高法院95年5 月23│
│                │                │                │日第8 次刑事庭會│
│                │                │                │議決議意旨，仍應│
│                │                │                │為新舊法之比較。│
├────────┼────────┼────────┼────────┤
│刑法第336 條第2 │刑法第33條第5款 │刑法第33條第5款 │(一)適用舊法。    │
│項、第335 條第1 │規定：「罰金：1 │規定：「罰金：新│(二)本案被告所犯刑│
│項法定本刑關於罰│元以上。」      │台幣1,000元以上 │法第336 條第2項 │
│金刑最低額部分：│                │，以百元計算之。│之業務侵占罪及第│
│刑法第33條第5款 │                │」              │335 條第1 項之侵│
│                │                │                │占罪，為刑法分則│
│                │                │                │編未修正之條文而│
│                │                │                │定有罰金刑（分別│
│                │                │                │為銀元3000元、  │
│                │                │                │1000元以下）者，│
│                │                │                │其法定刑罰金最低│
│                │                │                │額部分，經比較新│
│                │                │                │舊法結果，修正後│
│                │                │                │刑法第33條第5款 │
│                │                │                │所定罰金最低額較│
│                │                │                │舊法所定罰金最低│
│                │                │                │額為重，自以修正│
│                │                │                │前刑法較有利於被│
│                │                │                │告。            │
├────────┼────────┼────────┼────────┤
│刑法第336 條第2 │1.罰金罰鍰提高標│刑法施行法第1 條│查刑法第336 條第│
│項、第335 條第1 │  準條例第1 條前│之1 規定：「中華│2 項、第335 條第│
│項法定本刑關於罰│  段規定：「依法│民國94年1 月7 日│1 項規定自72年6 │
│金刑貨幣單位部分│  律應處罰金、罰│刑法修正施行後，│月26日迄今未修正│
│                │  鍰者，就其原定│刑法分則編所定罰│，其罰金之法定刑│
│                │  數額得提高為2 │金之貨幣單位為新│分別為3000元、  │
│                │  倍至10倍。」  │台幣。94年1 月7 │1000元（貨幣單位│
│                │2.現行法規所定貨│日刑法修正時，刑│均為「銀元」），│
│                │  幣單位折算新臺│法分則編未修正之│依罰金罰鍰提高標│
│                │  幣條例第2條規 │條文定有罰金者，│準條例第1 條前段│
│                │  定：「現行法規│自94年1 月7 日刑│規定罰金刑提高  │
│                │  所定金額之貨幣│法修正施行後，就│10倍，再依現行法│
│                │  單位為圓、銀元│其所定數額提高為│規所定貨幣單位折│
│                │  或元者，以新臺│30倍。但72年6 月│算新台幣條例規定│
│                │  幣元之3倍折算 │26日至94年1 月7 │折算，即分別為新│
│                │  之。」        │日新增或修正之條│臺幣「90000 元」│
│                │                │文，就其所定數額│、「30000 元」。│
│                │                │提高為3 倍。」  │又於刑法施行法第│
│                │                │                │1 條之1 施行日（│
│                │                │                │即95年7 月1 日）│
│                │                │                │後，刑法分則所定│
│                │                │                │罰金之貨幣單位改│
│                │                │                │為「新臺幣」，就│
│                │                │                │其所定數額提高30│
│                │                │                │倍，罰金額度亦分│
│                │                │                │別為新臺幣「9000│
│                │                │                │0 元」、「30000 │
│                │                │                │元」，是刑法施行│
│                │                │                │法第1 條之1 施行│
│                │                │                │後，罰金刑貨幣單│
│                │                │                │位雖有「新臺幣」│
│                │                │                │之更易，惟適用結│
│                │                │                │果之罰金額度則無│
│                │                │                │二致，就罰金法定│
│                │                │                │刑提高之「刑罰權│
│                │                │                │規範內容」並無利│
│                │                │                │或不利之變更，另│
│                │                │                │揆諸刑法施行法第│
│                │                │                │1 條之1 之立法說│
│                │                │                │明，該條文第2項 │
│                │                │                │係「考量新修正之│
│                │                │                │刑法施行後，不再│
│                │                │                │適用『現行法規所│
│                │                │                │定貨幣單位折算新│
│                │                │                │臺幣條例』，為使│
│                │                │                │罰金數額趨於一致│
│                │                │                │，避免衍生新舊法│
│                │                │                │比較適用問題，以│
│                │                │                │緩和實務適用法律│
│                │                │                │之衝擊之前提下，│
│                │                │                │規定第二項如上」│
│                │                │                │，顯見刑法施行法│
│                │                │                │第1 條之1 第2項 │
│                │                │                │增訂後，自無再與│
│                │                │                │「現行法規所定貨│
│                │                │                │幣單位折算新臺幣│
│                │                │                │條例」、「罰金罰│
│                │                │                │鍰提高標準條例」│
│                │                │                │比較新舊法適用之│
│                │                │                │必要（最高法院96│
│                │                │                │年度台上字第1464│
│                │                │                │號判決參照）。  │
└────────┴────────┴────────┴────────┘


司法院資訊處製作；財團法人民間司法改革基金會備份。
